臺灣臺中地方法院民事判決　八十九年度重訴字第八三五號
　　原　　　告　庚○○○
　　　　　　　　戊○○
　　　　　　　　丁○○
　　　　　　　　己○○
　　法定代理人　壬○○
　　被　　　告　辛○○
　　　　　　　　丙○○
　　　　　　　　甲○○
　　　　　　　　乙○○
右當事人間請求損害賠償等事件，本院判決如左：
    主      文
原告之訴及假執行之聲請均駁回。
訴訟費用由原告負擔。
    事      實
甲、原告方面：
一、聲明：求為判決：被告等應連帶給付原告庚○○○新台幣（以下同）四百四十萬一千六
　　百六十九元、原告戊○○、丁○○、己○○各二百五十萬元，及均自起訴狀繕本送達之
　　翌日起至清償日止，按年息百分之五計算之利息。並陳明願供擔保，請准宣告假執行。
二、陳述：
（一）原告庚○○○之夫陳和德於民國八十七年九月十四日前往被告中國醫藥學院附設醫院
　　　（下稱中國醫藥學院）神經科檢查，由被告中國醫藥學院神經科主治醫師即被告辛○○、放射科醫師即被告丙○○二人診斷陳和德之左下肢血管閉塞，隨即於八十七年九
　　　月十五日十七時許，由被告丙○○自陳和德左上肢腋下穿刺作血管攝影，惟陳和德於
　　　血管攝影之動脈穿刺口一直血流不止，放射科醫師陳亮宏先以直接加壓止血法止血，
　　　未有效止血之情形下，即將陳和德推回內科普通病房，被告即內科值班醫師乙○○發
　　　現陳和德穿刺口仍流血不止，乃改以止血帶止血法止血，惟被告乙○○應注意並能注
　　　意止血帶止血應適時放鬆，卻不注意而未適時放鬆，造成左上肢發紫發黑，發生腔室
　　　症侯群，須另為肌膜切開；又因該穿刺口血流不止，已超過臨床之凝血時間，被告辛○○、丙○○本應注意並能注意失血過多，會引起敗血症，甚至腸壞死，而有必要即
　　　時為動脈縫合手術，卻未即時為動脈縫合，又陳和德於當日十九時即發生劇烈腹痛，
　　　被告乙○○於八十七年九月十五日十九時二十分起即連絡被告中國醫藥學院唯一之心
　　　臟血管外科醫師即被告甲○○，惟被告乙○○在等待被告甲○○到達醫院時，對陳和
　　　德之腹痛僅給予薄荷油擦拭，並未另為處置，甲○○並遲至當日二十二時始為陳和德
　　　為左上肢動脈穿刺口縫合及肌膜切開，惟對陳和德之腹痛亦未為處置，按腹痛乃係腸
　　　繫動脈阻塞之主要表現，且有賴對高危險患者的高度懷疑，本件亦應懷疑有腸繫動脈
　　　阻塞之可能性，惟被告等人非但延滯穿刺口之縫合，對腹痛成因亦未為判斷，而放任
　　　陳和德腸管壞死及破裂，引起腹膜炎死亡，被告等人顯有診斷錯誤及貽誤救治時機之
　　　過失。
（二）本件陳和德之死因依國立臺灣大學醫學院附設醫院（下稱臺大醫院）（九十一）校附
　　　醫秘字第一七四七六號鑑定函可知，「屬突發性的腸繫動脈血管阻塞導致腸缺血而致
　　　腸管發生出血性梗塞併發腹膜炎死亡」，且「腸繫動脈阻塞最早期的症狀為肚臍周圍
　　　強烈的腹痛，隨著腹痛程度的增加，會有腹痛、腸蠕動改變甚至嘔吐的情形。前述腹
　　　痛之出現，隨阻塞發生原因之快慢及程度而有不同。如發生缺血愈快且程度愈厲害者
　　　，其腹痛之產生愈明顯，由於腹痛是此病之主要表現，且腹痛之特徵受到缺血程度影
　　　響，而且早期的理學檢查及實驗室數據缺乏特異性發現，因此有賴對高危險患者的高
　　　度懷疑。」、「由陳先生（陳和德）之腹痛表現及血管攝影的間接表現，是應懷疑有
　　　腸繫動脈阻塞之可能性」，詎料被告等人非但未將腸繫動脈梗塞列入診斷，更遑論為
　　　進一步確定性診斷，卻僅給予薄荷油擦拭，顯有診斷錯誤之過失，故行政院醫事審議
　　　委員會所為鑑定謂「當發生腸痛時，經醫師給予保守治療後，應有所改善」實屬無稽
　　　之談，不足採信。
（三）又腹痛為腸繫動脈阻塞之主要表現，則病患何時發生腹痛即係判斷被告有無延誤診斷
　　　之關鍵點，本件病患陳和德實係於八十七年九月十五日十九時許即發生腹痛，此事實
　　　除有當時之照顧者丁○○足資證明，並有證人林結龍證明屬實，雖被告丙○○謂係八
　　　十七年九月十五日二十一時，陳和德首度抱怨腹痛，而護理記錄於當天晚上九點亦記
　　　載：「abd pain」等語，惟被告乙○○自承陳和德於晚上八點三十分即有腹痛，顯見
　　　病患腹痛時應在晚上九點以前，故臺大醫院前開鑑定函說明二(三)稱「依據中國醫藥學
　　　院附設醫院之病歷及護理記錄，本案病患出現腹痛之時間為九月十六日凌晨一點。」
　　　即屬錯誤。從而臺大醫院據該錯誤之腹痛時間點另判斷：「根據九月十六日住院醫師
　　　之病歷記載，的確也有懷疑，並已採取積極的處置，包括輸液及鼻胃管等治療．．．
　　　，沒有進一步做血管攝影及剖腹探查，屬於可接受的處置。」顯屬錯誤，不足採信；
　　　蓋查醫師對於危急之病症不得無故不應招請或無故遲疑，病患陳和德所患為突發性的
　　　腸繫動脈血管阻塞導致腸缺血，即屬危急之病症，縱認被告等人於九月十六日凌晨一
　　　點懷疑腸繫動脈阻塞之可能性，並為基本處置，惟距陳和德腹痛時點，亦已延誤五、
　　　六小時之久，非但已延誤診斷，更延誤急救之時間，是被告等人對陳和德之動脈血流
　　　不止之危急病症拖延應診，又對突發性腸繫動脈阻塞之危症延誤診斷，更延誤急救時
　　　間，顯有貽誤醫療救治時機之過失。
（四）且陳和德前往中國醫藥學院就診，與中國醫藥學院即成立有償之醫療契約，依民法第
　　　五百三十五條後段之規定，中國醫藥學院應負善良管理人之注意義務，詎中國醫藥學
　　　院竟違反其善良管理人之注意義務，該院之醫師即被告辛○○等人分別於實施血管攝
　　　影後，未確實止血及延滯動脈縫合，並延滯腹痛成因之診斷及急救，其處理過程，顯
　　　與現時之醫療水準及民眾期待之醫療品質有相當大之差距，是中國醫藥學院，顯未盡
　　　其善良管理人之注意義務，應依不完全給付之債務不履行負損害賠償責任。
（五）再按消費者保護法固僅對「商品」加以定義，並未對「服務」加以任何定義，亦未作
　　　任何限制，是以提供服務為營業者，不問其是否與商品有關，由於其與消費者之安全
　　　或衛生有關，均為受到消費者保護法所規範之企業經營者。又消費乃為達成生活目的
　　　之行為，凡是基於求生存、便利或舒適之生活目的，在食衣住行育樂方面，為滿足人
　　　類欲望之行為，均屬之，易言之，凡與人類生活有關之行為，均屬消費行為。準此，
　　　醫療服務之行為，自提供醫療服務者觀之，固與商品無關，且無營利性，惟其與消費
　　　者之安全或衛生有莫大關係，而自接受醫療服務者觀之，此屬人類基本求生存之生活
　　　目的，為滿足人類欲望之行為，其為以消費為目的而接受服務之消費者甚明，是本於
　　　保護消費者權益，促進國民消費生活安全，提昇國民消費生活品質之立法目的，應將
　　　之列為消費者保護法之規範對象。綜言之，醫療服務應屬消費者保護法所稱服務之範
　　　圍，況消費者保護法施行細則第二條明定：本法第二條第二款所稱營業，不以營利為
　　　目的者為限。是被告所辯消費者保護法所規範之消費行為，必須係具有「對價性」之
　　　商業行為，而相對之企業經營者之行為，亦必須具有「營利性」始足當之，顯有誤解
　　　法律之嫌。
（六）又依消費者保護法第七條第一項規定，提供服務之企業經營者，應確保其提供之服務
　　　，無安全上之危險，本件被告中國醫藥學院係經行政院衛生署評鑒之教學醫院，其所
　　　提供之服務安全性應較一般醫院機構為佳，始符合一般通常合理期待，詎料，被告中
　　　國醫藥學院在為被害人作血管攝影後，竟未確實止血，且術後又疏於觀察，而任令動
　　　脈血流五小時之久，終引起急性腸缺血，而發生腸痛時，又未為緊急處置，終至腸壞
　　　死、腹膜炎死亡，是中國醫藥學院應負過失責任，已如前述，退萬步言，縱難認有過
　　　失，被告仍應負消費者保護法第七條第三項規定之無過失賠償責任，以符合消保法立
　　　法目的及公平正義。蓋查消保法之立法本旨為「保護消費者權益，促進國民消費生活
　　　安全，提昇國民消費生活品質」，依該法第七條第三項規定，企業經營者只要有違反
　　　義務之事實發生，即須負責賠償，而不問企業經營者有無故意過失，即係採無過失責
　　　任主義，即使企業經營者能証明其無過失，亦只能作為減輕賠償責任之事由而已。即
　　　言之，企業經營者提供服務時，倘未具通常可合理期待之安全性者，即屬第七條所稱
　　　「安全或衛生上之危險」，應負賠償責任。又消費者保護法施行細則第五條第一項但
　　　書固規定服務已符合專業水準者，不能視為安全上或衛生上之危險，惟同法第六條亦
　　　明文規定企業經營者主張提供服務符合專業水準者，即應就其主張之事實負舉証責任
　　　。本件，被告中國醫學院主張其服務之提供已符合專業水準，即應由被告負舉証責任
　　　；惟被告竟僅以其係一流之教學醫院，其安全上與衛生上已達專業水準之上，其舉証
　　　令人匪夷所思，嗣又以鑑定結果為由，而主張已符合「通常合理期待之安全性」及「
　　　當時之科技或專業水平」，難認被告已善盡其舉証之責。
（七）綜上所述，被告辛○○、乙○○、甲○○、丙○○等四人確有醫療過失，應依民法第
　　　一百八十五條共同侵權行為負連帶賠償責任，而被告中國醫藥學院係被告辛○○、乙○○、甲○○、丙○○等四人之僱用人，自應依民法第一百八十八條之規定與被告辛○○、乙○○、甲○○、丙○○等四人共負連帶賠償責任。又被告醫院因可歸責於自
　　　己之事由，致為不完全給付，自應負債務不履行之損害賠償責任，縱令被告醫院無過
　　　失，亦仍應依消費者保護法第七條第三項負無過失賠償責任，為此爰依侵權行為、債
　　　務不履行及消費者保護法之法律關係，請求判決命被告應連帶給付原告庚○○○醫療
　　　費用二萬四千九百六十五元，殯葬費用五十七萬八千五百九十四元，法定扶養費一百
　　　二十九萬八千一百一十元，精神上慰撫金二百五十萬元，計四百四十萬零一千六百六
　　　十九元整；另應給付原告戊○○、丁○○、己○○各二百五十萬元之精神上慰撫金，
　　　及均自起訴狀繕本送達之翌日起至清償日止，按年息百分之五計算之利息。
三、證據：提出戶籍謄本四份、醫療費用收據六紙、殯葬費用收據二十一紙、殯葬費支出明
　　細二紙為證。
乙、被告方面：
一、聲明：求為判決如主文所示。
二、陳述：
（一）陳和德於八十七年九月十四日因左膝膕動脈閉塞住院，住院期間復無腸繫膜動脈栓塞
　　　之跡象，然原告於八十七年九月十六日替其辦理出院後，病患陳和德始因腸繫膜動脈
　　　栓塞導致腸管壞死腹膜炎，最後因多機能衰竭死亡。病患陳和德之死亡與被告等所為
　　　之醫療行為顯無因果關係，原告等以被告等有醫療疏失導致病患陳和德死亡，自應就
　　　因果關係負舉證責任。
（二）又被告辛○○等四人並無診斷錯誤之過失，病患陳和德於八十七年九月十四日至被告
　　　中國醫藥學院附設醫院求診，其主訴為：左下肢無力、麻木及冰冷，此有住院記錄及
　　　護理記錄可稽，嗣經被告等診治後，證明為左膝膕動脈閉塞。陳和德就診時並非主訴
　　　腹痛，原告等堅稱病患主訴腹痛顯有錯誤，而病患陳和德經被告等治療後已有改善，
　　　此有行政院醫事審議委員會鑑定意見書及法務部法醫研究所（八九）法醫所醫鑑字第
　　　九九九號鑑定書為憑。被告就病患陳和德之診斷係屬正確並無疏失。復依臺大醫院（
　　　九十一）校附醫秘字第九一二五六六四號鑑定書亦稱：從發病至死亡之時間不超過三
　　　天來看，陳和德先生（以下簡稱陳先生）死亡原因屬突發性的腸繫動脈血管阻塞導致
　　　腸缺血而致腸管發生出血性梗塞併發腹膜炎而死‧‧‧‧，由於腹痛是此病之主要表
　　　現，且腹痛之特徵受到缺血程度影響，而且早期的理學檢查及實驗室紀錄數據缺乏特
　　　異性發現，因此有賴對高危險患者的高度懷疑‧‧‧‧，而且根據九月十六日住院醫
　　　師之病歷記載，的確也有懷疑並已採取積極之處置，包括輸液及鼻胃管等治療，惟因
　　　患者在術後有出血傾向，導致原血管攝影傷口處流血不止，此時進行手術或侵襲性檢
　　　查所冒之風險很高，因此醫護人員考慮在診斷未確立及病患情況不佳的兩難情形下，
　　　沒有下一步作血管攝影及剖腹探查，屬於可接受之處置，且根據前述教科書記載，即
　　　使此時作剖腹探查，病人死亡率也很高等語。可證被告已為積極之處置，且其所為之
　　　處置係屬正確（三）查病患陳和德於八十七年九月十五日十七時施行血管攝影後，並
　　　未發現有腸繫膜動脈栓塞之現象，而病患陳和德告知被告辛○○及乙○○有腹痛情形
　　　後，被告即將腸繫膜動脈栓塞列入診斷項目，並為一連串之理學檢查，包括給予止痛
　　　藥、胃藥、輸液、鼻胃管等；而腸繫膜動脈栓塞之臨床病症為：心防顫動、發燒、腹
　　　膜炎徵象、白血球增多、血便、血液酸化、休克等。本件病患陳和德於住院期間，體
　　　溫正常無發燒現象、無腹膜炎徵象、白血球含量正常血液無酸化現象、尿液檢測無
　　　血便現象、血壓正常、無休克現象，此有護理記錄暨住院記錄可稽，顯見病患陳和德
　　　在被告處治療期間，並無腸繫膜動脈栓塞之病症。
（四）病患陳和德於八十七年九月十五日十七時施行血管攝影後，並無腸繫膜動脈栓塞之現
　　　象，而腸繫膜動脈栓塞屬於外科手術最困難之病症，患者死亡率高達百分之五十以上
　　　，病患陳和德前已施行血管攝影，前開臺大醫院鑑定函亦明示，因該病患甫接受血管
　　　攝影，因此醫療人員對於該主訴腹痛之病人，依正常程序應是進行腹部之理學檢查，
　　　並由病史判斷應將腸繫膜動脈梗塞列入診斷之考慮中，被告等已為完全之理學檢查。
　　　該鑑定函亦稱：現代醫學雖已有長足之進步，但腸繫動脈阻塞之診斷仍極困難，確定
　　　性之診斷，祇能靠針對懷疑之阻塞的血管進行血管攝影或直接剖腹探查。說明確定性
　　　之診斷祇能靠針對懷疑之阻塞的血管進行血管攝影或直接剖腹探查，非表示被告等應
　　　再次進行血管攝影或直接剖腹探查。原告引為應再次為確定診斷，顯有違誤，且血管
　　　攝影與剖腹探查僅於病患有明顯腸繫膜動脈梗塞之跡象時始應為之，並非任何腹痛時
　　　皆應為上開手術，蓋腹痛之成因千萬種，豈有病人有腹痛徵兆，隨即為血管攝影及剖
　　　腹，又血管攝影或直接剖腹探查係屬侵入性之治療，對於非常虛弱之病人不適合為之
　　　。陳和德於住院前即有血管硬化、心脈管高度硬化、肺結核、高中度肝硬化等病症，
　　　其於施行血管攝影後發生流血不止現象，雖經開刀縫合，然原告等當時情緒已極度不
　　　滿要求轉院，當時情形欲再次施行血管攝影或直接剖腹探查，顯屬不能，況當時病人
　　　方才施行血管攝影、縫合、肌膜切開術，焉有可能再次施行血管攝影及直接剖腹，原
　　　告所指殊不足採。
（五）按從事設計、生產、製造商品或提供服務之企業經營者應確保其提供之商品或服務，
　　　無安全或衛生上之危險，商品或服務具有危害消費者生命、身體、健康或財產之可能
　　　，應於明顯處為警告標示及緊急處理危險之方法。消費者保護法第七條定有明文，而
　　　消費者保護法第一條第一項規定，為保護消費者權益，促進國民消費生活安全，提昇
　　　國民消費生活品質，特制定本法。從而該法之保護對象應為消費行為。且所謂消費者
　　　指以消費為目的而為交易，使用商品或接受服務者，為該法第二條第一款所明定。又
　　　所謂「消費」係為達成生活之目的，凡基於求生存、便利、或舒適之生活目的，在食
　　　衣住行育樂方面為滿足人類慾望之行為，而所謂「企業經營者」係指以設計、生產、
　　　製造、輸入、經銷商品或提供服務為營業者。該法第二條第二款亦著有明文。可知消
　　　費者保護法雖未明文規定何種行業為適用對象、何種行業不屬之，其施行細則雖規定
　　　企業經營者之行為不以具有「營利性」為限，然必須係具有「對價性」之商業行為，
　　　始足當之，此為該法依文理解釋及論理解釋所當然，否則僅具有對價性而凡是基於求
　　　生存、便利或舒適之生活目的，在食衣住行育樂方面為滿足人類慾望之行為均屬當之
　　　，則影響所及，一切政府機關之給付行政行為或私經濟行為，則將皆屬之，整個法律
　　　規範體系將必混亂，而消費者保護法亦凌駕各範疇之法律上，恐非立法者之目的；另
　　　就醫療行為言之，就醫之人之目的或係基於求生存、健康或係為求得美觀，並有給付
　　　相當之醫療費用為對價，然在醫療機構方面觀之，提供之治病療服務而言，其所提供
　　　者，並非商品甚明，且無營利之性質，其非屬消費者保護法所指之消費行為甚明，雖
　　　然醫療行為與就醫人之生活安全或衛生有莫大關係，然此要屬醫療衛生相關之法律所
　　　必須規範，若有缺失亦為立法者所應儘速立法，或其他社會救助體制（如醫療責任險
　　　等）所應保障之範圍，不能強加以適用消費者保護法之規定。是以本件尚無消費者保
　　　護法之適用。次就論理解釋而言，消費者保護法有關消費者健康與權益保障一節，僅
　　　有第七條至十一條共四條條文，惟查該四條規定大都與醫療行為格格不入，如第七條
　　　規定，因醫療服務結果有不確定性，並具有潛在危險性，此為病人所知悉，並無法於
　　　明顯處為警告標示及緊急處理危險之方法，又如第十條規定，因醫療法諸多禁止醫師
　　　拒收病人，該停止服務之規定與醫療法實互相牴觸。可知醫療服務並不適用消費者保
　　　護法之規定，否則上述之各該規定將無從適用於醫療服務。
（六）退一步言，即便醫療行為有消費者保護法之適用，本件亦符合通常可合理期待之安全
　　　性及當時之科技或專業水準。本件訴訟已歷三次鑑定，其中法務部法醫研究所鑑定其
　　　結果為：生前患血管硬化、心脈管高度硬化、肺結核（已治癒）、輕中度肝硬化，最
　　　後因血管硬化阻塞致左下肢行動不便、腸管壞死、腹脈炎，最後因多機能衰竭死亡。
　　　」，此有法務部法醫研究所（八九）法醫所醫鑑字第九九九號鑑定書在卷足憑。又行
　　　政院醫事審議委員會鑑定，其鑑定意見為：病患至中國醫藥學院求診時，即被診斷為
　　　左膝膕動脈閉塞，住院時經超音波檢查，亦證實為左膝膕動脈閉塞，其診斷完全正確
　　　，又經血管攝影，證明主動脈在下腸動脈下一公分處完全阻塞，也證明其診斷正確。
　　　在施行左腋下血管穿刺時，發生穿刺口流血不止，經會診心臟外科縫合後，出血處亦
　　　止血，後因發生腔室症候群作肌膜切開術之治療，也是醫療上所必須做的，另當發生
　　　腸痛時，經醫師給予保守止療後，亦有所改善，病患轉至榮總後，因血壓測不到又有
　　　腹膜炎之症狀，而作腹腔灌洗術，發現腹膜炎及心臟壞死緊急剖腹探查，發現大部分
　　　小腸壞死至上行結腸肝曲處。乙狀結腸及直腸也壞死，因此做大部分小腸、大腸及直
　　　腸切除與空腸造廔術，嗣病情惡化，以至最後導致多重器官衰竭而死亡，其與屍體解
　　　剖之結果吻合。本案施行血管攝影為必要之檢查，其併發症約為九‧五％，需外科手
　　　術縫合者為一％，此與病人之死亡無關連。
　　　台中榮總之病理報告為小腸大腸發生出血性梗塞（HEMORRHA　ＧIC　INFARCTION），
　　　而上、下腸繫膜之根部沒有明顯之病變，此為栓塞（EMBOLI）而非血栓（THROMHOSIS
　　　），診斷上較為困難，且為死亡之主因。此有該委員會八八一三五號鑑定意見書一份
　　　存卷可參。中國醫藥學院及榮總之醫師，對病患之診斷及醫療過程，並無疏失之處。
　　　臺大醫院鑑定結果為：病患陳和德之死亡原因為動脈血管硬化阻塞併腸管出血性梗塞
　　　。前述死亡原因，在醫療人員依正常合理之診療程序，多數仍無法及早發現，其主因
　　　乃此病症早期症狀並不明顯，雖病患主訴相當程度之腹痛，為理學檢查於初期常無明
　　　顯腹膜炎徵兆，當理學檢查腹膜炎時，多數病例都已發生腸道壞死，在手術治療時，
　　　外科醫師又經常為了留下足夠應付消化吸收之小腸長度，至少五十公分以上之空腸或
　　　迴腸段，而無法將病變部份全數切除，以致術後併發症比例相當高，此病症死亡率不
　　　低，在醫學文獻中，大部份罹患此病症之案例，其死亡率超過百分之五十，因病患曾
　　　接受過血管攝影，因此醫療人員對於主訴腹痛之病人，依正常程序應是進行腹部之理
　　　學檢查，並由病史判斷將腸動脈梗塞列入鑑別診斷之考慮中，此時進行腹部電腦斷層
　　　掃描，往往對診斷毫無助益，此案例在臺中榮民總醫院於九月十六日中午執行之腹部
　　　電腦斷層掃描顯示肝腎脾等器官有梗塞現象，卻無絲毫跡象顯示出腸管出血性梗塞之
　　　發生即是最佳之例子。病患左上肢穿刺後流血不止，實際出血量可由血壓之變化估算
　　　，以記錄最精確之麻醉記錄觀之，病患血壓維持的不錯，且由二小時麻醉期間仍有15
　　　0CC的尿量看來，病患此時病無流血造成腎臟缺血之跡象，理應可推斷此時之二小時
　　　或三小時之腹痛應與流血不止無直接關連，臨床上出血性休克，病人症狀已無尿為主
　　　，鮮少看到有腸道缺血之情形，抗凝血劑之使用會造成病人容易出血，但停用並不會
　　　加速血管栓塞，因為抗凝血劑只會使血液凝固時間慢慢恢復到正常，不致造成血液容
　　　易凝固。有該院（九十）校附醫秘字一七四七六號函可稽。病患陳和德至被告中國醫
　　　藥學院住院求診後，被告等所為一連串之醫療行為係合理且有效之處置，此由上開鑑
　　　定結果即可得知，當符合通常可合理期待之安全性，又病患陳和德之死因為動脈血管
　　　硬化阻塞併腸管出血性梗塞，此種病症依目前之醫療技術，多數均無法及早發現，其
　　　主因乃此病症早期症狀並不明顯，雖病患主訴相當程度之腹痛，惟理學檢查於初期常
　　　無明顯腹膜炎徵兆，當理學檢查腹膜炎時，多數病例都已發生腸道壞死，本件病患陳
　　　和德於住院期間內，並未有任何腹膜炎之症狀，且被告等於陳和德陳述腹痛時即刻給
　　　予治療，諸如插上鼻胃管引流、防止腸氣擴大、開立止痛劑再予薄荷油擦拭，經此治
　　　療後，陳和德腹痛之症狀已有改善，此亦經行政院醫事審議委員會鑑定意見認定被告
　　　等及榮總之醫師，對病患之診斷及醫療過程並無疏失之處。可知被告等對於陳和德腹
　　　痛所為之醫療措施係必要且有效的，亦證被告等所為之診療行為係符合通常可合理期
　　　待之安全性及當時之科技或專業水準。依上開各鑑定結果及卷內所附證物，被告辛○○、乙○○、丙○○、甲○○等人並無故意或過失，渠等自不負民法第一百八十四條
　　　、第一百八十五條之侵權行為責任，被告中國醫藥學院亦不負民法第一百八十八條僱
　　　用人之連帶賠償責任。同理，民法第二百二十四條係以債務人之代理人或使用人關於
　　　債之履行有故意或過失為前提，被告辛○○、乙○○、丙○○、甲○○等人關於債之
　　　履行並無故意或過失，被告中國醫藥學院自不負本條責任。
（七）退萬步言，即便被告有醫療疏失，原告請求之損害賠償顯然過高。病患陳和德生前即
　　　患血管硬化、心脈管高度硬化、肺結核（已治癒）、輕中度肝硬化，最後因血管硬化
　　　阻塞導致左下肢行動不便，是以病患陳和德顯無勞動能力，其應為扶養權利人而非扶
　　　養義務人，是原告請求顯無理由，另原告等請求之精神慰撫金高達一千萬元，顯為過
　　　高。
三、證據：提出病歷表、Ｘ光片各一份、ＴＣ片三張為證。
丙、本院依職權調取臺灣臺中地方法院檢察署八十九年度偵字第二三八七號、八十九年度調
    字第二○號偵查卷宗及八十七年度相字第一三七一號相驗卷宗。並依職權送臺大醫院鑑
    定。
    理      由
一、原告起訴主張：原告庚○○○之夫陳和德於民國八十七年九月十四日前往被告中國醫藥
　　學院神經科檢查，由被告中國醫藥學院神經科主治醫師即被告辛○○、放射科醫師即被
　　告丙○○二人診斷陳和德之左下肢血管閉塞，即於八十七年九月十五日十七時許，由被
　　告丙○○自陳和德左上肢腋下穿刺作血管攝影，惟陳和德於血管攝影之動脈穿刺口一直
　　血流不止，放射科醫師陳亮宏先以直接加壓止血法止血，未有效止血之情形下，即將陳
　　和德推回內科普通病房，被告即內科值班醫師乙○○發現陳和德穿刺口仍流血不止，乃
　　改以止血帶止血法止血，惟被告乙○○應注意並能注意止血帶止血應適時放鬆，卻不注
　　意而未適時放鬆，造成左上肢發紫發黑，發生腔室症侯群，須另為肌膜切開；又因該穿
　　刺口血流不止，已超過臨床之凝血時間，被告辛○○、丙○○本應注意並能注意失血過
　　多，會引起敗血症，甚至腸壞死，而有必要即時為動脈縫合手術，卻未即時為動脈縫合
　　，又陳和德於當日十九時即發生劇烈腹痛，被告乙○○於八十七年九月十五日十九時二
　　十分起即連絡被告中國醫藥學院唯一之心臟血管外科醫師即被告甲○○，惟被告乙○○
　　在等待被告甲○○到達醫院時，對陳和德之腹痛僅給予薄荷油擦拭，並未另為處置，甲○○並遲至當日二十二時始為陳和德為左上肢動脈穿刺口縫合及肌膜切開，惟對陳和德
　　之腹痛亦未為處置，按腹痛乃係腸繫動脈阻塞之主要表現，且有賴對高危險患者的高度
　　懷疑，本件亦應懷疑有腸繫動脈阻塞之可能性，惟被告等人非但延滯穿刺口之縫合，對
　　腹痛成因亦未為判斷，而放任陳和德腸管壞死及破裂，引起腹膜炎死亡，被告等人顯有
　　診斷錯誤及貽誤救治時機之過失。又陳和德前往中國醫藥學院就診，與中國醫藥學院即
　　成立有償之醫療契約，依民法第五百三十五條後段之規定，中國醫藥學院應負善良管理
　　人之注意義務，詎中國醫藥學院竟違反其善良管理人之注意義務，該院之醫師即被告辛○○等人分別於實施血管攝影後，未確實止血及延滯動脈縫合，並延滯腹痛成因之診斷
　　及急救，其處理過程，顯與現時之醫療水準及民眾期待之醫療品質有相當大之差距，是
　　中國醫藥學院，顯未盡其善良管理人之注意義務。再者，依消費者保護法第七條第一項
　　規定，提供服務之企業經營者，應確保其提供之服務，無安全上之危險，本件被告中國
　　醫藥學院係經行政院衛生署評鑒之教學醫院，其所提供之服務安全性應較一般醫院機構
　　為佳，始符合一般通常合理期待，詎料被告中國醫藥學院在為被害人作血管攝影後，竟
　　未確實止血，且術後又疏於觀察，而任令動脈血流五小時之久，終引起急性腸缺血，而
　　發生腸痛時，又未為緊急處置，終至腸壞死、腹膜炎死亡，是中國醫藥學院應負過失責
　　任，已如前述，退萬步言，縱難認有過失，被告仍應負消費者保護法第七條第三項規定
　　之無過失賠償責任，至於被告中國醫藥學院主張其服務之提供已符合專業水準，即應由
　　被告負舉証責任。本件被告辛○○、乙○○、甲○○、丙○○等四人確有醫療過失造成
　　陳和德死亡，應依民法第一百八十五條共同侵權行為負連帶賠償責任，而被告中國醫藥
　　學院係被告辛○○、乙○○、甲○○、丙○○等四人之僱用人，自應依民法第一百八十
　　八條之規定與被告辛○○、乙○○、甲○○、丙○○等四人共負連帶賠償責任。又被告
　　中國醫藥學院因可歸責於自己之事由，致為不完全給付，自應負債務不履行之損害賠償
　　責任，縱令被告中國醫藥學院無過失，亦仍應依消費者保護法第七條第三項負無過失賠
　　償責任，為此爰依侵權行為、債務不履行及消費者保護法之法律關係，請求判決命被告
　　應連帶給付原告庚○○○醫療費用二萬四千九百六十五元，殯葬費用五十七萬八千五百
　　九十四元，法定扶養費一百二十九萬八仟一百一十元，精神上慰撫金二百五十萬元，計
　　四百四十萬零一千六百六十九元整；另應給付原告戊○○、丁○○、己○○各二百五十
　　萬元之精神上慰撫金，及均自起訴狀繕本送達之翌日起至清償日止，按年息百分之五計
　　算之利息等語。
二、被告則以：陳和德於八十七年九月十四日因左膝膕動脈閉塞住院，住院期間復無腸繫膜
　　動脈栓塞之跡象，然原告於八十七年九月十六日替其辦理出院後，病患陳和德始因腸繫
　　膜動脈栓塞導致腸管壞死腹膜炎，最後因多機能衰竭死亡。病患陳和德之死亡與被告等
　　所為之醫療行為顯無因果關係，原告等以被告等有醫療疏失導致病患陳和德死亡，自應
　　就因果關係負舉證責任。且本件陳和德就診時並非主訴腹痛，原告等堅稱病患主訴腹痛
　　顯有錯誤，而病患陳和德經被告等治療後已有改善，且經被告辛○○等人診治後，證明
　　其病症為左膝膕動脈閉塞，被告並無診斷錯誤情形，又本件原告主張陳和德血管攝影傷
　　口流血不止，與其係因腸繫膜動脈栓塞之併發症導致死亡無關。況病患陳和德告知被告
　　辛○○及乙○○有腹痛情形後，被告即將腸繫膜動脈栓塞列入診斷項目，並為一連串之
　　理學檢查，包括給予止痛藥、胃藥、輸液、鼻胃管等；而腸繫膜動脈栓塞之臨床病症為
　　：心防顫動、發燒、腹膜炎徵象、白血球增多、血便、血液酸化、休克等。本件病患陳
　　和德於住院期間，體溫正常無發燒現象、無腹膜炎徵象、白血球含量正常、血液無酸化
　　現象、尿液檢測無血便現象、血壓正常、無休克現象，病患陳和德在被告處治療期間，
　　並無腸繫膜動脈栓塞之病症。況當時病人陳和德方施行血管攝影、縫合、肌膜切開術，
　　被告亦無可能再次為陳和德施行血管攝影及直接剖腹。至於醫療行為與就醫人之生活安
　　全或衛生有莫大關係，且係以提供醫療服務取得對價，然在醫療機構方面觀之，提供之
　　治病療服務而言，其所提供者，並非商品甚明，且無營利之性質，其非屬消費者保護法
　　所指之消費行為，自無消費者保護法之適用，且本件被告方面所提供之醫療行為亦符合
　　通常可合理期待之安全性及當時之科技或專業水準。故本件被告辛○○、乙○○、丙○○、甲○○等人並無故意或過失，渠等自不負民法第一百八十四條、第一百八十五條之
　　侵權行為責任，被告中國醫藥學院亦不負民法第一百八十八條僱用人之連帶賠償責任。
　　同理，民法第二百二十四條係以債務人之代理人或使用人關於債之履行有故意或過失為
　　前提，被告辛○○、乙○○、丙○○、甲○○等人關於債之履行並無故意或過失，被中
　　國醫藥學院自不負本條責任。縱認本件被告應負醫療疏失責任，惟陳和德生前即患血管
　　硬化、心脈管高度硬化、肺結核（已治癒）、輕中度肝硬化，最後因血管硬化阻塞導致
　　左下肢行動不便，是以病患陳和德顯無勞動能力，其應為扶養權利人而非扶養義務人，
　　且原告等請求之精神慰撫金高達一千萬元，均顯屬過高等語，以為置辯。
三、兩造就陳和德於八十七年九月十四日至被告中國醫藥學院就診，經被告中國醫藥學院神
　　經科主治醫師即被告辛○○、放射科醫師即被告丙○○二人診斷陳和德之左下肢血管閉
　　塞，並於八十七年九月十五日十七時許，由被告丙○○自陳和德左上肢腋下穿刺進行血
　　管攝影，後陳和德因血管硬化阻塞致左下肢行動不便，腸管壞死引發腹膜炎，相繼引起
　　多機能衰竭死亡等情均不爭執，且有陳和德病歷紀錄及法務部法醫研究所鑑定書分別附
　　卷足參，堪信為真實。原告主張陳和德因被告中國醫藥學院所僱用之醫師即被告辛○○
　　等人診斷錯誤及延誤救治等醫療過失而死亡，且陳和德與被告中國醫藥學院訂立有償之
　　醫療契約，被告自應負債務不履行責任，並依消費者保護法第七條之規定，被告中國醫
　　藥學院亦應就醫療結果負無過失之賠償責任等語。惟為被告所否認，並以前詞置辯。經
　　查：
（一）醫療行為是否為消費者保護法規範之對象？
    (1)消費者保護法第二條固就「消費者」乙詞定義為以消費為目的而為交易、使用商品或
　　　接受服務者，再「消費」乃為達成生活目的之行為，凡是基於求生存、便利或舒適之
　　　生活目的，在食衣住行育樂方面為滿足人類慾望之行為，均屬之，易言之，凡與人類
　　　生活有關之行為，均屬消費行為（詹森林、馮震宇、林明珠合著，認識消費者保護法
　　　第五十五頁、消費者保護法問答資料第十一頁參照），準此，醫療服務之行為，自接
　　　受醫療服務者觀之，確屬人類基於生存之生活目的，為滿足人類慾望之行為，其為以
　　　消費為目的而接受服務之消費者甚明。況人之一生，生老病死，幾無可免於接受醫療
　　　服務者，醫療服務行為既與生命、身體健康息息相關，為達上開立法之目的，自應受
　　　消費者保護法之規範。
　　(2)再者，探究消費者保護法之立法理由，其無非係為保護消費者權益，促進國民消費生
　　　活安全，提升國民消費生活品質之立法目的（消費者保護法第一條參照），醫療行為
　　　固具有危險性，惟其係病患基於生活所必要接受的一種消費行為，消費者無權選擇生
　　　病或不生病，病患亦無從選擇就醫或不就醫；醫院背負專業的設備、人才與病患的信
　　　賴，自應賦予最高的注意義務以提供服務。又醫療服務之目的在於治療，正因診斷或
　　　治療之過程中，無法確保「無安全或衛生之危險」，具有醫療不確定性及危險性，一
　　　旦有誤，損害甚鉅，因此，提供醫療服務者需負有更高之注意義務，自不待言。再者
　　　，消費者保護法對於提供服務者所負之無過失責任並非毫無界限，此觀諸消費者保護
　　　法施行細則第五條對於法文所稱「安全或衛生上之危險」定有明確之認定標準，均已
　　　限縮無過失責任之範圍。至於醫療過程中可能發生不可控制之變數，若符合施行細則
　　　第五條之認定標準，自可排除無過失責任之適用。況每一行業均有其不確定性及危險
　　　性，是被告以醫療服務結果有不確定性，並具有潛在危險性為由，遽論與消費者保護
　　　法所規範之服務目的不相容，顯非的論。
　　(3)又消費者保護法於八十三年一月十一日公布施行，並未將醫療行為排除在外，亦未對
　　　「服務」作任何限制，而消費者保護法第二、三、四、七、八及九之規定，均係將「
　　　服務」與商品併列，視為對等之規範標的，並不限與商品有關，僅單純提供服務之企
　　　業經營者，自仍有消費者保護法之適用。又消費者保護法及施行細則固均未就服務之
　　　具體內容加以定義，惟自學理言之，所稱「服務」係指非直接以設計、生產、製造、
　　　經銷或輸入商品為內容之勞務供給，且消費者可能因接受該服務而陷於安全或衛生上
　　　之危險者而言；因之，本質上具有衛生或安全上危險之服務，如醫療、旅遊等勞務提
　　　供均屬之；而消費者保護法第二條第二款所稱之營業，亦不以營利為目的者為限，復
　　　為施行細則第二條所明定，是醫院確為本法所稱之提供服務之企業經營者，應無疑義
　　　。至依行政院消費者保護委員會八十四年三月二十一日台八十四消保法字第二八五號
　　　函（見行政院消費者保護委員會所編消費者保護法判決函釋彙編《一》第三０四頁）
　　　，雖謂「受僱醫師並非消費者保護法所稱的企業經營者」，然該函僅係針對受僱醫師
　　　而言，而本件陳和德與之成立醫療契約者乃係被告中國醫藥學院之企業經營者，是以
　　　上開函釋尚不足以影響本件是否有消費者保護法適用之認定。
　　(4)至若醫師為規避無過失責任之危險，而採取拒看危險病人、不再嘗試無完全把握之手
　　　術或增加許多不必要之檢查、檢驗、治療或手術而造成醫療資源之浪費及醫療成本之
　　　提高，乃醫療院所拒絕負責之心態，究屬異常。醫療行為既攸關人類最寶貴之生命及
　　　身體健康，提供醫療服務者豈可不予尊重珍惜，善盡預防及避免危險發生之注意義務
　　　，如因此罔顧病人權益，任意增加社會成本，至非妥適，倘再據此作為排除消費者保
　　　護法適用之理由，更將嚴重違背社會大眾之期待，其理自明。至於立法政策允當性及
　　　外國相關立法例如何規定，僅足為將來修法之參考，並不能拘束消費者保護法之效力
　　　。
　　(5)惟醫療行為雖有消費者保護法之適用，然並非發生損害之結果，必然須負損害賠償之
　　　責，仍應審究該醫療行為是否已符合當時科技或專業水準者。換言之，即應由實施醫
　　　療行為之醫院方面負所為之醫療行為已符合當時科技或專業水準之證明責任。又按「
　　　從事設計、生產、製造商品或提供服務之企業經營者應確保其提供之商品或服務，無
　　　安全或衛生上之危險，商品或服務具有危害消費者生命、身體、健康、財產之可能者
　　　，應於明顯處為警告標示及緊急處理危險之方法，企業經營者違反前二項規定，致生
　　　損害於消費者或第三人時，應負連帶賠償責任。」固為消費者保護法第七條所明定。
　　　然其所稱之「安全或衛生上之危險」，於消費者保護法施行細則第五條闡明：「商品
　　　於其流通進入市場，或服務於其提供時，未具通常可合理期待之安全性者，應就下列
　　　情事認定之：(一)商品或服務標示說明。(二)商品或服務可期待之合理使用或接受。(三)商
　　　品或服務流通進入市場或提供之時期。商品或服務不得僅因其後有較佳之商品或服務
　　　，而被視為有安全或衛生上之危險」，即知消費者保護法要求企業經營者應確保其所
　　　提供之商品或服務應具通常可合理期待之安全性，若未具備通常可合理期待之安全性
　　　，則被認定有安全或衛生上之危險。而「通常可合理期待之安全性」與「絕對的安全
　　　性」要屬截然不同之概念，設若企業經營者所提供之商品或服務，已通過消費者保護
　　　法施行細則第五條第二項之檢驗，而被認定具有通常可合理期待之安全性，則消費者
　　　不可單憑使用商品或接受服務後發生損害，率爾主張商品或服務具有危險，並進而請
　　　求企業經營者負無過失責任，其理至明。
　　(6)本件原告以被告辛○○等人並未診斷出陳和德腸繫膜動脈阻塞病症，且全醫院僅僱用
　　　一名心臟專科醫師，被告亦未舉證證明其所提供之醫療行為於安全上與衛生上已達專
　　　業水準之上，且以鑑定結果為由，而主張已符合「通常合理期待之安全性」及「當時
　　　之科技或專業水平」，顯難認被告已盡舉証之責，自應負消費者保護法之無過失責任
　　　等語。惟查：
　　　消費者保護法施行細則第五條第一項規定：商品於流通進入市場，或服務於其提供
　　　　時，未具通常可合理期待之安全性者，為本法第七條第一項所稱安全或衛生上之危
　　　　險。但商品或服務已符合當時科技或專業水準者，不在此限。
　　　　又消費者保護法施行細則第六條規定：企業經營者主張其商品於流通進入市場，或
　　　　服務於其提供時，符合當時科技或專業水準者，就其主張之事實負舉證責任。而所
　　　　謂「符合當時科技或專業水準」，並非謂企業經營者須證明至提供服務之當時「事
　　　　實上無人處於得診斷出認識本件陳和德有腸繫膜動脈」之程度，蓋此即指「絕對之
　　　　安全性」，當非消費者保護法施行細則第五條第一項所指「通常可合理期待之安全
　　　　性」，且無論如何尖端之科技均有其盲點及危險性，是以企業經營者僅須依消費者
　　　　保護法施行細則第六條規定，證明其提供服務時，符合當時科技或專業水準，即應
　　　　認已盡舉證責任，而依消費者保護法施行細則第五條第一項但書之規定，認無安全
　　　　或衛生上之危險，是以並非被告須舉證至「事實上無人處於得診斷出本件陳和德有
　　　　腸繫膜動脈阻塞」之程度，方得免責。
　　　又原告自承陳和德係因左腿行動不便而至被告醫院求診，而本件醫療爭議事件曾由
        臺灣臺中地方法院檢察官函送行政院衛生署醫事審議委員會鑑定結果，認定病患至
　　　　中國醫藥學院求診時，即被診斷為左膝膕動脈閉塞，且經血管攝影，亦證明主動脈
        在下腸動脈下一公分處完全阻塞等情，此有該署八十八年十月十五日衛署醫字第八
        八○五七六九五號函附卷足稽（見相驗卷第一○七至一一○頁）。足認被告就此部
        分之診斷應屬正確。
　　　原告復主張陳和德於血管攝影後血流不止，被告等人未能及時止血且延誤動脈縫合
　　　　，並停止使用抗凝血劑，應與造成陳和德死亡原因之血管栓塞有關等語。然查，依
　　　　臺大醫院鑑定函覆結果表示，醫學臨床上出血性休克，病人症狀以無尿為主，鮮少
　　　　看到腸道缺血情形，且抗凝血劑之使用會造成病人容易出血，但停用並不會造成血
　　　　液容易凝固而加速血管栓塞。再者，依該院鑑定結果亦認病患在兩小時麻醉期間仍
　　　　有一百五十ＣＣ尿量推斷，陳和德並無因流血造成腎臟缺血現象，且就本件造成陳
　　　　和德死亡之主因「腸繫膜動脈阻塞形成腸缺血」，其發生原因分別為腸長繫動脈栓
　　　　塞、急性腸繫動脈血栓、低血流性腸繫動脈出血、醫源性腸繫動脈出血等四類，而
　　　　本件陳和德係因腸繫動脈栓塞所致，即應與流血不止並無因果關係。原告此部分主
　　　　張，應屬誤會。
　　　又原告主張陳和德死亡主因為「腸繫膜動脈阻塞造成腸缺血壞死併發腹膜炎」所致
　　　　，惟被告並未診斷出該病症，造成施救延誤，且被告未為血管攝影及對缺血腸子部
　　　　分進行手術矯正切除，其醫療行為並不符合當時之科技或專業水準且顯有疏失等語
　　　　。然查，本院就該病症之發生症狀及處置方法函詢臺大醫院，經臺大醫院函覆本院
　　　　鑑定結果，關於腸繫膜動脈發生原因有四，其中以腸繫膜動脈栓塞最為常見，本件
　　　　陳和德應屬此種情形。而該病症之早期症狀為肚臍周圍強烈腹痛，並因阻塞發生原
　　　　因之快慢及程度而影響腹痛症狀之出現，且腹痛為此病之主要表現，而早期之理學
　　　　檢查及實驗室數據缺乏特異性發現，因此有賴對高危險患者之高度懷疑，又此種病
　　　　症確定性診斷僅能靠針對懷疑阻塞之血管進行血管攝影或直接剖腹探查，即使理學
　　　　檢查及腹部超音波檢查均確實執行，在通常情形下，仍無法確立診斷，至於進行腹
　　　　部斷層掃瞄，往往對此病症之診斷亦毫無助益。再者，不論係何種原因引起之腸缺
　　　　血，臨床上最重要之處置皆是先進行急救措施，以穩定生命徵象為第一優先，該措
　　　　施包括適當之靜脈導管放置、充足之輸液以矯正電解質和酸鹼不平衡、維持血壓和
　　　　心跳的正常、用可對抗厭氧菌的抗生素預防敗血症等方式，而在急救措施奏效病人
　　　　生命徵象穩定後，再緊急進行血管攝影以確立診斷，並就病症原因為手術矯正與切
　　　　除。至於進行經動脈血栓溶解治療，效果不顯著且死亡率很高，且若患者已有出血
　　　　傾向，亦不宜採此方法，另血管擴張劑之使用對此病亦僅係輔助治療，而該藥亦有
　　　　報告認容易產生tachyphylaxis，故臨床上並非常規使用等語。是以腸繫動脈阻塞
　　　　須以剖腹或血管攝影等侵入性方式始能確立診斷，本件陳和德於發生腹痛症狀時，
　　　　即有流血不止情形，依上開臺大醫院鑑定覆函所示，陳和德當時屬應先予以穩定生
　　　　命徵象治療之情形，並不適宜立即進行手術或血管攝影等治療行為，被告亦已為輸
　　　　液、插管等穩定陳和德生命徵象之醫療行為，此外原告所主張之核磁共振等診斷方
　　　　式，亦與該病症之診斷無實益；且依卷附之臺大醫院覆函所示，關於造成陳和德死
　　　　亡之原因，在醫療人員依正常合理之診療程序，多數仍無法及早發現，雖病患主訴
　　　　相當程度之腹痛，惟理學檢查於初期常無明顯腹膜炎徵兆，當發現腹膜炎時，多術
　　　　病例都已發生腸道壞死，又在外科手術治療時，尚應留存足夠應付消化吸收之小腸
　　　　長度，而無法將病變部分全數切除，導致術後併發症比率相當高，並造成此病症之
　　　　死亡率偏高等語（見該院九十年七月十六日九十校附醫秘字第一七四七六號函）。
　　　　是本件陳和德既係因不易診斷之腸繫膜動脈阻塞造成腸管缺血壞死，且依當時情形
　　　　並不適合進行血管攝影及剖腹檢查，其嚴重程度與發生時間之早晚，二者不一定有
　　　　相關。則本件縱如原告所指於八十七年八月十五日晚上九時前陳和德即有腹痛徵狀
　　　　，惟陳和德當時既不適宜進行手術確立診斷是否係因腸繫膜動脈阻塞情形，則被告
　　　　以陳和德左上肢部位止血及穩定其生命徵狀所為醫療行為，即難認未符合當時科技
　　　　或專業水準，雖原告主張被告醫院為經行政院衛生署評鑑之教學醫院，所提供之服
　　　　務安全性應較一般醫院機構為佳，始符合一般通常合理期待等語，然此乃原告個人
　　　　之信任關係，尚不足以影響「當時科技或專業水準」之客觀判斷。而行政院衛生署
　　　　醫事審議委員會及臺大醫院之鑑定既已為本件陳和德病症診斷不易，且須以血管攝
　　　　影及剖腹始能確立診斷，並應以病患生命徵象穩定為先決治療行為等之專業判斷，
　　　　應可採信，是以被告抗辯本件醫療服務已符合當時科技或專業水準，尚屬可信。
　　(6)綜上，被告提供之醫療服務既已符合當時科技或專業水準，且與陳和德死亡原因間並
　　　無因果關係，依消費者保護法施行細則第五條第一項規定，即應認無安全或衛生上之
　　　危險，自無須依消費者保護法第七條規定，負損害賠償責任。
（三）按「因故意或過失，不法侵害他人之權利者，負損害賠償責任」、「違反保護他人之
　　　法律者，推定其有過失」，民法第一百八十四條固定有明文，侵權行為之構成要件，
　　　須行為人之行為，具備故意或過失，且故意或過失與損害之結果間有因果關係者，始
　　　足當之。本件原告主張被告辛○○、丙○○、甲○○、乙○○有醫療過失之侵權行為
　　　，無非以被告等人未診斷出陳和德該病症及未就陳和德血管攝影流血不止情形進行處
　　　理，即與陳和德嗣後發生致死病症間，顯有相當之因果關係為其主要之論據。惟本件
　　　被告辛○○為神經科主治醫師，且陳和德於八十七年九月十四日係主訴左下肢病症，
　　　並未有本件腸繫膜動脈阻塞病症之腹痛徵狀，則被告辛○○縱盡善良管理人之注意，
　　　非必能發現上開肇致陳和德死亡之病症，又被告丙○○亦僅基於陳和德此部分症狀進
　　　行血管攝影而確立被告辛○○之診斷，並非被告辛○○、丙○○於檢查及進行血管攝
　　　影時，有任何應注意能注意而疏於注意，尚難認被告辛○○、丙○○有過失；又被告
　　　乙○○為雖為值班醫師、被告甲○○為該院心臟專科醫師，然其二人於當時亦僅能就
　　　陳和德之流血狀況進行止血治療，且該傷口流血狀況與造成陳和德死亡之原因無關，
　　　已如前述，足見陳和德之死亡與被告乙○○、甲○○二人之醫療行為，要無任何因果
　　　關係。是以原告請求被告負民法第一百八十四條及第一百八十八條之侵權行為損害賠
　　　償責任，尚屬無據。
（四）又按「債務人不為給付或不為完全之給付者，債權人得聲請法院強制執行，並得請求
　　　損害賠償」，修正前民法第二百二十七條著有明文，復依最高法院民刑庭總會七十七
　　　年度第七次決議，不完全給付依其情形分別類推適用給付不能及給付遲延之規定。本
　　　件原告主張被告中國醫藥學院所為之給付係屬「加害給付」，而該給付因有瑕疵，且
　　　該瑕疵已不能補正，故應類推適用給付不能之規定，故被告醫院須就其履行上之過失
　　　負損害賠償責任云云。惟按民法第二百二十五條第一項規定：「因不可歸責於債務人
　　　之事由，致給付不能者，債務人免給付義務」，換言之，債務不履行之構成要件須債
　　　務人在履行債務時有可歸責之事由而造成損害，且此可歸責之事由應由債權人舉證，
　　　又此可歸責之事由與損害結果間須有因果關係，債務人方須負損害賠償責任。查本件
　　　被告辛○○等人尚無故意或過失之可歸責事由，且陳和德之致死原因即腸繫膜動脈阻
　　　塞併發敗血症等情，並非本件醫療行為所造成，又本件醫療之血管攝影檢查行為與陳
　　　和德之上開致死原因亦無因果關係，均已見前述，是以原告指被告等應負債務不履行
　　　之損害賠償責任，亦無可採。
四、綜上所述，本件原告主張被告等應負損害賠償責任，為不足採，被告抗辯尚屬可信。從
　　而，原告主張本於消費者保護法、侵權行為或債務不履行之法律關係，請求被告連帶給
　　付原告庚○○○四百四十萬一千六百六十九元、原告戊○○、丁○○、己○○各二百五
　　十萬元，及均自起訴狀繕本送達之翌日起至清償日止，按年息百分之五計算之利息，為
　　無理由，應予駁回。又本件原告受敗訴判決，其假執行之聲請即失所依據，應併予駁回
　　。
五、本件事證已臻明確，兩造其餘攻擊防禦方法及舉證，核與本件判決結果無影響，爰不逐
　　一論述，附此敘明。
據上論結，本件原告之訴為無理由，並依民事訴訟法第七十八條、第八十五條第一項前段，
判決如主文。
中　　　華　　　民　　　國　　九十一　　年　　　十二　　　月　　三十　　日
                                臺灣臺中地方法院民事第四庭
~B審判長法官　張恩賜
~B法　　　官　許秀芬
~B法　　　官　戴博誠
右為正本係照原本作成
如對本判決上訴，須於判決送達後廿日內向本院提出上訴狀
中　　　華　　　民　　　國　　九十一　　年　　　十二　　　月　　三十　　日
~B法院書記官　黃惠閔
